臺灣嘉義地方法院民事判決　　　　　　　 95年度訴字第415號
原　　　告　乙○○
　　　　　　子○○
共　　　同
訴訟代理人　汪玉蓮律師
複　代理人　甲○○
被　　　告　丙○○
　　　　　　丁○○
　　　　　　辛○○
　　　　　　戊○○
　　　　　　壬○○
上 5人共同
訴訟代理人　莊安田律師
複　代理人　邱創典律師
被　　　告　庚○○
　　　　　　癸○○
兼 上 1 人
訴訟代理人　己○○
上列當事人間請求拆屋還地事件，本院於民國96年6月6日言詞辯
論終結，判決如下：
  主  文
被告丙○○、丁○○、辛○○、戊○○、壬○○應將坐落嘉義市
○○○○段六一之一０號土地上如附圖B所示面積三十八平方公
尺之建物拆除，並將上開建物占用之土地返還原告。
被告庚○○、己○○、癸○○應將坐落嘉義市○○○○段六一之
一一號土地上如附圖A所示面積二十九平方公尺之建物拆除，並
將上開建物占用之土地返還原告。
原告其餘之訴駁回。
訴訟費用由被告負擔。
本判決第一項於原告以新臺幣壹拾玖萬柒仟元供擔保後，得假執
行。但被告丙○○、丁○○、辛○○、戊○○、壬○○如以新臺
幣伍拾捌萬玖仟元為原告供擔保後，得免為本判決第一項之假執
行。
本判決第二項於原告以新臺幣壹拾伍萬元供擔保後，得假執行。
但被告庚○○、己○○、癸○○如以新臺幣肆拾肆萬玖仟伍佰元
為原告供擔保後，得免為本判決第二項之假執行。
原告其餘假執行之聲請駁回。
  事實及理由
壹、程序部分：
一、按訴狀送達後，原告不得將原訴變更或追加他訴。但被告同
    意；不甚礙被告之防禦及訴訟之終結者，不在此限。被告於
    訴之變更或追加無異議，而為本案之言詞辯論者，視為同意
    變更或追加。民事訴訟法第255條第1項第1款、第7款、第2
    項定有明文。
二、經查，本件原告乙○○於民國95年7月27日起訴，以丙○○
    、丁○○、庚○○、己○○、癸○○為被告，依民法第767
    條之規定，請求被告丙○○、丁○○應將坐落嘉義市○○○○段61-10號土地（下稱系爭61-10號土地）上門牌嘉義市○○路114號建物拆除，將所占用之土地返還原告及共有人子
    ○○；被告庚○○、己○○、癸○○（下合稱庚○○等3人
    ）應將坐落同段61-11號土地（下稱系爭61-1 1號土地）上
    門牌嘉義市○○路112號建物拆除，並將土地返還原告及另
    一共有人子○○。嗣原告乙○○於起訴狀繕本送達後，於95
    年9月19日，以辛○○、戊○○、壬○○亦為嘉義市○○路
    114號建物之所有權人為由，追加辛○○、戊○○、壬○○
    為被告；且因被告丙○○、丁○○抗辯經原告同意而使用土
    地，原告同時就被告丙○○、丁○○、辛○○、戊○○、壬○○（下合稱丙○○等5人）部分，主張終止依民法第472條
    第2款規定終止使用借貸契約，請求返還，並於當日送達追
    加書狀繕本予被告丙○○、丁○○及庚○○等3人，被告丙○○、丁○○、庚○○等3人於95年11月8日無異議而為本案
    之言詞辯論，且上開追加不甚礙被告之防禦及訴訟之終結，
    是原告乙○○為訴之追加，核與前揭規定相符，應屬合法。
    至被告丙○○、丁○○嗣於95年12月13日言詞辯論期日，再
    表示不同意原告追加請求權依據，自不影響已合法之訴之追
    加。
三、次查，原告乙○○復於96年5月21日，以子○○亦為系爭61-
    10號、61-11號土地之共有人，追加其為原告，並就被告丙○○等5人部分，追加依民法第470條之規定，請求返還土地
    。被告就原告追加請求權依據乙節，未異議而於96年6月6日
    為本案之言詞辯論；至被告固不同意追加子○○為原告，然
    子○○亦為系爭61-10號土地、61-11號土地之共有人，且被
    告丙○○、丁○○於95年8月23日即抗辯就系爭61-10號土地
    ，與原告乙○○、子○○間成立借貸關係，並據此主張有權
    占有，又原告子○○就本件請求拆屋還地之主張，與原告乙○○之主張並無歧異，故追加子○○為原告，尚無甚礙被告
    之防禦及訴訟之終結。綜上，原告此部分之追加，揆諸首揭
    規定，應屬合法，合先敘明。
貳、實體部分：
一、原告主張：（一）原告共有系爭61-10號土地，被告丙○○
    等5人無使用權源，於系爭61-10號土地上搭建如嘉義市地政
    事務所95年10月4日嘉地二字第0950009062號函檢附之土地
    複丈成果圖（下稱附圖）所示B建物（下稱B建物），占用系
    爭61-10號土地面積38平方公尺。又縱認原告就系爭61-10號
    土地與被告丙○○等5人成立使用借貸契約，然並未約定期
    限，且自原告同意被告搭建建物迄今已逾50年，114號建物
    橫跨於另筆土地之一部分業經訴外人蘇光輝訴請拆除，已不
    堪使用，且無人居住，使用目的已完畢，原告依民法第470
    條第1項、第2項之規定，自得求返還。再原告亦於95年9月
    19日，依民法第472條第2款規定，終止使用借貸契約。是原
    告得請求被告丙○○等5人拆除B建物，並返還所占用之土地
    。（二）訴外人即被告庚○○等3人之父陳鼎萬無任何權源
    ，在系爭61-11號土地上搭建如附圖所示A建物（下稱A建物
    ），占用系爭61-11號土地面積29平方公尺，訴外人陳鼎萬
    去世後，被告庚○○等3人為其繼承人，原告得請求被告庚○○等3人拆除A建物，並返還所占用之土地。爰就被告丙○○等5人，依民法第767條、第470條第1項、第2項；就被告
    庚○○等3人，依民法第767條之規定，提起本訴。聲明：（
    一）被告丙○○等5人應將B建物拆除，並將B建物占用系爭
    61-10號土地面積38平方公尺返還原告。（二）被告庚○○
    等3人應將A建物拆除，並將A建物所占用系爭61-11號土地面
    積29平方公尺返還原告。（三）原告願供擔保，請准宣告假
    執行。
二、被告丙○○等5人則以：原告乙○○及訴外人即原告子○○
    之父許再發於48年9月26日簽立土地使用權證明書，同意渠
    等於系爭61-10號土地修建B建物，原告子○○自繼承許再發
    繼承上開使用借貸契約，B建物目前仍供居住使用，使用目
    的尚未完成，渠等並非無權占用。又被告丙○○等5人並未
    違反民法第472條第2款之規定，原告終止使用借貸契約，顯
    屬無據。另原告子○○於82年12月28日書立憑證，如要求渠
    等拆屋，應先給付新臺幣（下同）2,000,000元，故於給付2
    ,000,000元前，被告丙○○等5人自得拒絕拆屋返還土地等
    語，資為抗辯。聲明：原告之訴駁回，如受不利判決，請准
    供擔保宣告免為假執行。
三、被告庚○○等3人則以：A建物係訴外人陳鼎萬、陳鼎清共同
    向邱秀娥購買，嗣陳鼎清將其權利出售予陳鼎萬，陳鼎萬去
    世後，渠等繼承陳鼎萬之權利，取得A建物之事實上處分權
    ，渠等向原告承租A建物所占用之系爭61-11號土地，繳納租
    金，並非無權占用。又原告同意補償渠等，在未補償以前，
    不得請求渠等拆屋還地等語置辯。聲明：原告之訴駁回，如
    受不利判決，請准供擔保宣告免為假執行。
四、原告主張：原告共有系爭61-10、61-11號土地，被告丙○○
    等5人於系爭61-10號土地上修建B建物，占用系爭61-10號土
    地面積38平方公尺，被告庚○○等3人繼承訴外人陳鼎萬之
    權利，取得A建物之事實上處分權，A建物占用系爭61-11號
    土地面積29平方公尺等事實，為被告所不爭執，並據原告提
    出土地登記謄本2份為證，且經本院會同嘉義市地政事務所
    測量人員到場勘測無訛，製有勘驗筆錄、附圖各1份在卷可
    稽，堪信屬實。惟被告則以前揭情詞置辯，是本件爭點為：
（一）關於被告丙○○等5人部分：
   1、原告與被告丙○○等5人間是否成立使用借貸契約？使用
      借貸契約關係是否消滅？
   2、被告丙○○等5人可否以原告未給付2,000,000元為由，拒
      絕拆屋還地？
   3、原告請求被告丙○○等5人拆屋還地，有無理由？
（二）關於被告庚○○等3人部分：
   1、原告與被告庚○○等3人間，就系爭61-1 1號土地，有無
      成立租賃關係？
   2、被告庚○○等3人可否以原告未補償為由，拒絕拆屋還地
      ？
   3、原告請求被告庚○○等3人拆屋還地，有無理由？
五、本院就上開爭點，論述如下：
（一）關於被告丙○○等5人部分：
   1、原告與被告丙○○等5人間是否成立使用借貸契約？使用
      借貸契約關係是否消滅？
    (1)按稱使用借貸者，謂當事人一方以物交付他方，而約定他
      方於無償使用後返還其物之契約，民法第464條定有明文
      文。經查，被告辯稱：原告乙○○、訴外人即原告子○○
      之父許再發於48年9月26日簽立土地使用權證明書，同意
      被告丙○○等5人於系爭61-10號土地搭建建物，成立未定
      期限之使用借貸契約，借貸之目的係供建屋居住使用，原
      告子○○自許再發繼承上開使用借貸關係等事實，為原告
      所不爭執（見本院96年5月11日言詞辯論筆錄第2頁），並
      據被告丙○○等5人提出土地使用權證明書各1份在卷可稽
      ，應堪認定。
    (2)次按使用借貸未定有期限而定有使用之目的者，應於依借
      貸之目的使用完畢時返還之。但經過相當時期，可推定借
      用人已使用完畢者，貸與人亦得為返還之請求。民法第47
      0條第1項亦定有明文。準此，借地造屋未定有期限者，法
      院應斟酌房屋之種類、品質及經過時期並一切情形，以定
      其使用土地是否已完畢，不能一概認為必須俟房屋毀壞至
      不堪使用時，始得謂依借貸目的已使用完畢，如該屋已逾
      行政院頒布之固定資產耐用件數表所載房屋之耐用年數，
      屋齡已久，應認借貸目的已使用完畢（最高法院94年臺上
      字第1717號判決意旨參照）。又按民法第470條第1項規定
      未定期限之使用借貸，其借用人應於依借貸之目的使用完
      畢時，返還借用物與貸與人，此係使用借貸終了之當然原
      因之一，與具有同法第472條所列各款事由，須待貸與人
      為終止之意思表示，始生合法終止使用借貸之情形迥異（
      最高法院76年度臺上字第159號判決參照）。經查，B建物
      係被告丙○○等5人於48年間所興建乙節，為被告丙○○
      等5人所自陳（見95年11月8日答辯狀），並有被告丙○○
      等5人提出之臺灣省嘉義縣政府簡便答復表、嘉義縣政府
      修建房屋證明書、臺灣省政府通知各1份在卷可證。又B建
      物係磚、木造，外覆鐵皮之建材，亦經本院現場勘驗屬實
      ，製有勘驗筆錄可憑，復有原告提出且為被告所不爭執之
      照片3幀〔見原告96年6月4日書狀附編號（一）至（三）
      照片〕附卷可佐，是自B建物修建完成迄今逾47年，顯已
      逾行政院頒布之固定資產耐用年數表所載加強磚造住宅用
      房屋耐用年數35年及磚構造住宅用房屋耐用年數25年。再
      查，原告主張訴外人蘇光輝以門牌嘉義市○○路114號部
      分建物占用其土地為由，訴請拆屋還地，經本院以85年度
      訴字第275號判決其勝訴後，拆除上開門牌114號部分建物
      等情，為被告丙○○等5人所不爭執，觀諸未拆除之114號
      建物，僅剩3面牆，無法遮蔽風雨，且內部建材剩斷垣殘
      壁，有原告提出而為被告所不爭執之照片3幀（見上開原
      告書狀附照片）在卷可稽，安全堪虞，顯不適於居住使用
      。至被告丙○○等5人雖辯稱已以鐵皮將另一面牆垣圍起
      云云，然此為被告丙○○等5人刻意保存而繼續使用B建物
      ，衡諸使用借貸關係為排除他人使用之特性，若任令土地
      所有權人永遠忍受不能使用基地，不僅有悖常情，亦與原
      告當初同意被告丙○○等5人使用基地之意相違，故應認
      被告丙○○等5人之使用目的已完畢，被告丙○○等5人辯
      稱本件使用借貸之目的尚未完畢，顯非可採。從而，使用
      借貸之使用目的既已完畢，則依首揭規定及說明，原告與
      被告丙○○等5人間之使用借貸關係自屬消滅。
   2、被告丙○○等5人可否以原告未給付2,000,000元為由，拒
      絕拆屋還地？
    (1)被告丙○○等5人辯稱：原告子○○於82年12月28日書立
      憑證，如要求渠等拆屋，應先給付2,000,000元，是於給
      付2,000,000元前，被告丙○○等5人自得拒絕拆屋返還土
      地等情，為原告所否認，並主張：該紙憑證係原告與訴外
      人蘇光輝欲出售土地予訴外人金山建設有限公司（下稱金
      山公司）時，所為之協議，嗣與金山公司間之買賣未成立
      ，該協議即失效等語。
    (2)經查，被告丙○○等5人辯稱上情，固據其提出原告所不
      爭執其真正之憑證1紙為證（見被告95年8月23日答辯狀附
      證物），然該憑證係原告於82年間，表示欲出售系爭61-1
      0號土地，始簽立該憑證乙節，為被告丙○○等5人所自陳
      （見本院96年6月6日言詞辯論筆錄）。再參以該憑證記載
      「立據人辛○○同意地主子○○、乙○○處分土地屬實，
      惟需俟新臺幣貳佰萬元補償（損失補償費）收清後，才遷
      讓房地」等語，並未載明因時間更易產生幣值變動如何調
      整之約定，如原告遲未出售土地，經幣值升值，此約定對
      原告自甚不利，復參酌原告無償提供土地予被告丙○○等
      5人使用，其上建物之殘值將隨使用時間經過而日趨降低
      ，衡諸常理，原告當無預立約定，以需補償高達2,000,00
      0元之約定自縛，由此益徵該憑證係原告就82年間欲出售
      土地時所為之約定甚明。而原告主張其未於82年間出售系
      爭61-10號土地，為被告丙○○等5人所不爭執，自不符該
      憑證記載需給付2,000,000元之要件，是被告丙○○等5人
      以原告未依給付2,000,000元為由，拒絕拆屋還地，顯屬
      無據。
   3、按所有人對於無權占有或侵奪其所有物者，得請求返還之
      ，對於妨害其所有權者，得請求除去之，有妨害其所有權
      之虞者，得請求防止之，民法第767條定有明文。經查，
      原告與被告丙○○等5人間之使用借貸關係已消滅，被告
      丙○○等5人復未提出使用系61-10號土地之合法權源，是
      原告主張被告丙○○等5人無權占用系爭61-10號土地，應
      堪認定。從而，原告依民法第470條第1項、第767條之規
      定，請求被告丙○○等5人拆除B建物，並返還所占用系爭
      61-10號土地面積38平方公尺予原告，自屬有據。
   4、至原告另主張依民法第470條第2項之規定，請求被告丙○○等5人拆屋還地；依第472條第2款之規定，終止使用借
      貸契約，請求返還土地等語。然：(1)按民法第470條第2項
      規定：借貸未定期限，亦不能依借貸之目的而定其期限者
      ，貸與人得隨時請求返還借用物。而本件原告與被告丙○○等5人間之使用借貸契約，足認借貸之目的使用完畢，
      已如前述，是本件與民法第470條第2項規定之要件，尚有
      未合。(2)又按借用人違反約定或依物之性質而定之方法使
      用借用物，或未經貸與人同意允許第三人使用者，貸與人
      得終止契約，民法第47 2條第2款定有明文。本件被告丙○○等5人否認有何違反約定或依物之性質而定之方法使
      用借用物，或未經原告同意允許第三人使用之情形。此外
      ，原告復未提出證據證明被告丙○○等5人有何違反約定
      或依物之性質而定之使用方法使用借用物，或使第三人使
      用之事實，是原告主張依民法第472條第2款之規定，終止
      使用借貸契約，自屬無據。
（二）關於被告庚○○等3人部分：
   1、原告與被告庚○○等3人間，就系爭61-11號土地，有無成
      立租賃關係？
    (1)按當事人主張有利於己之事實者，就其事實有舉證之責任
      ，民事訴訟法第277條第1項前段定有明文。又稱租賃者，
      謂當事人約定，一方以物租與他方使用收益，他方支付租
      金之契約，亦為民法第421條第1項所明定。本件被告庚○○等3人主張渠等就系爭61-11號土地與原告成立租賃關係
      乙節，為原告所否認，自應由被告庚○○等3人間，就此
      有利於己之事實，負舉證責任。
    (2)本件被告庚○○等3人主張上情，為非係以渠等有繳納租
      金，並提出收據2紙為證。然查，該2紙收據分別記載收到
      75年度地價稅3,000元、收到76年度地價稅3,500元，並未
      記載任何租賃契約意旨，且原告亦否認該收據所記載之金
      額係租金，是被告庚○○等3人辯稱交付租金，已難遽信
      。此外，被告庚○○等3人復未提出其他證據證明與原告
      間成立租賃契約之合意，是被告庚○○等3人辯稱成立租
      賃契約，自難憑採。
   2、被告庚○○等3人可否以原告未補償為由，拒絕拆屋還地
      ？
      被告庚○○等3人辯稱：原告同意補償渠等，在未補償以
      前，不得請求渠等拆屋還地云云，為原告所否認。被告陳
      良等3人固提出82年12月9日立據1紙為證，其上並記載「
      立據人陳鼎萬，地主若賣地願無條件立即遷出，地主子○○、乙○○願提供新臺幣壹佰捌拾萬元正」等語。然該字
      據之立據人係訴外人陳鼎萬，並非原告，原告並未在其上
      簽署或蓋印，是被告庚○○等3人執此主張原告同意補償
      乙節，已有所疑。況該立據係原告於82年間，表示欲出售
      系爭61-11號土地始簽立乙節，亦為被告庚○○等3人所自
      陳（見本院96年6月6日言詞辯論筆錄），再參以該立據並
      未載明因時間更易產生幣值變動如何調整之約定，如原告
      遲未出售土地，經幣值升值，對原告自甚不利，又建物之
      殘餘價值將隨使用時間日趨降低，縱需補償，補償金額亦
      愈漸減少，衡諸常理，原告當無預立需補償1,800,000 元
      之約定以自縛，由此益徵該立據應係就原告於82年間欲出
      售土地時所為之約定甚明。而原告既未於82年間出售系爭
      61-11號土地，為被告庚○○等3人所不爭執，被告庚○○
      等3人自不得以原告未依給付1,800,000元為由，拒絕拆屋
      還地。
   3、原告請求被告庚○○等3人拆屋還地，有無理由？
      本件被告庚○○等3人無權占用系爭61-11號土地，已如前
      述。從而，原告依民法第767條之規定，請求被告庚○○
      等3人拆除A建物，並返還所占用系爭61-11號土地面積29
      平方公尺予原告，自屬有據。
六、綜上，原告依民法第767條、第470條第1項之規定，請求被
    告丙○○等5人應將B建物拆除，並將所占用系爭61-10號土
    地38平方公尺返還原告；依民法第767條之規定，請求被告
    庚○○等3人應將A建物拆除，並將所占用系爭61-11號土地
    面積29平方公尺返還原告，自屬有據，應予准許。逾此部分
    之請求，則屬無據，應予駁回。
七、本件原告勝訴部分，原告陳明願供擔保，聲請宣告假執行，
    被告丙○○等5人、被告庚○○等3人分別陳明願供擔保，請
    准宣告免為假執行，經核均無不合，爰分別酌定相當之擔保
    金額併准許之。至原告敗訴部分，其訴既經駁回，其假執行
    之聲請亦失所依附，應予駁回。
八、本件事證已臻明確，原告其餘攻擊防禦方法，經核與本判決
    結果不生影響，爰不一一論敘，併此敘明。
九、據上論結，本件原告之訴為一部有理由，一部無理由，依民
    事訴訟法第79條、第390條第2項、第392條第2項，判決如主
    文。
中　　華　　民　　國　　96　　年　　6 　　月　　20　　日
                  民事第二庭  法　官  蘇雅慧
正本係照原本作成。
如不服本判決，應於送達後20日內，向本院提出上訴狀並表明上
訴理由，如於本判決宣示後送達前提起上訴者，應於判決送達後
10日內補提上訴理由書（須附繕本）。
中　　華　　民　　國　　96　　年　　6 　　月　　20　　日
                              書記官　劉昀匊
